【裁判字號】    99,台上,2589
【裁判日期】    990429
【裁判案由】    妨害性自主
【裁判全文】
最高法院刑事判決            九十九年度台上字第二五八九號
上  訴  人  甲○○
上列上訴人因妨害性自主案件，不服台灣高等法院中華民國九十
七年四月二十四日第二審判決（九十七年度上訴字第四六六號，
起訴案號：台灣新竹地方法院檢察署九十六年度偵字第三八一二
號），提起上訴，本院判決如下：
    主  文
原判決撤銷，發回台灣高等法院。
    理  由
本件原判決撤銷第一審之科刑判決，改判論處上訴人甲○○對於
未滿十四歲之女子，以違反其意願之方法而為性交罪刑，固非無
見。
惟查：(一)科刑之判決書，其事實認定與理由說明，必須一致，苟
相互牴觸，即屬刑事訴訟法第三百七十九條第十四款理由矛盾之
當然違背法令。又刑法上之故意，有直接故意（確定故意）與間
接故意（不確定故意）之分，前者係指行為人對於構成犯罪之事
實，明知並有意使其發生；後者則係指行為人對於構成犯罪之事
實，預見其發生，而其發生並不違背其本意而言。原判決事實欄
記載上訴人「明知」被害人Ａ女（民國八十三年一月十九日生，
真實姓名年籍詳卷）係未滿十四歲之女子，竟基於對未滿十四歲
之女子性交之犯意，不顧Ａ女哭泣反抗，強行脫去Ａ女衣物，違
反Ａ女之意願，對於Ａ女強制性交得逞，係認上訴人有對於未滿
十四歲之女子強制性交之直接故意。乃理由卻說明上訴人主觀上
對於被害人係國中生且可能係未滿十四歲之女子有所認知，對於
前揭行為有「不確定故意」（見原判決第六頁），其事實之記載
與理由之說明不相適合，自屬理由矛盾。(二)原判決認定上訴人「
不顧Ａ女哭泣反抗，強行脫去Ａ女衣物，違反Ａ女意願，先以雙
手撫摸Ａ女之胸部，旋以其陰莖進入Ａ女陰道之方式為性交行為
……」等語，並引Ａ女於第一審之證言為所憑之依據。惟Ａ女於
第一審審理時證稱：「我們一面聊天，一面喝酒，聊天完後，被
告就先抱住我，撫摸我胸部。」「被告輕輕抱住我。」「被告摸
我胸部時，我並沒有說不要。」「（被告抱住妳，撫摸你胸部時
間多久？）二分鐘左右，然後被告就開始脫我衣服。」「當時我
們是坐著，被告用身體壓住我，在推的過程中，我就變成躺下，
被告就用身體壓住我。這時我還沒有告訴被告我不要。」「（妳
覺得當時被告想做什麼？）脫我衣服，準備和我性交。我當時已
經預知被告要對我性交。」等語（見第一審卷第四十五、四十六
頁）。如果無訛，則上訴人撫摸Ａ女胸部，並以身體壓住Ａ女時
，似無違反Ａ女意願之情形。與前述原判決之認定亦有不符，難
謂無理由矛盾之違法。(三)關於上訴人是否知悉Ａ女係未滿十四歲
之人，原判決係以Ａ女及證人○○○證述為其論據。惟Ａ女於警
詢時稱：「他（上訴人）知道我未滿十六歲」（見偵查卷第十六
頁）；於檢察官偵查時稱：「他就問我是不是也讀高中，我說不
是，我唸國中，但他沒有問我幾年級或幾歲。」（見偵查卷第二
十九頁）；於第一審審理時則稱：「我有講過我就學，告訴被告
我幾年級還有學校。但我沒有告訴被告我幾歲，我只有告訴被告
我一年級。」等語（見第一審卷第三八頁）。另○○○於檢察官
偵查時陳稱有跟上訴人說過Ａ女在「唸國中」（見偵查卷第二十
三頁），並無曾告知Ａ女唸國中一年級之陳述；於第一審審理時
則稱有和被告講Ａ女「就讀國一」等語（見第一審卷第五十三頁
）。先後所陳均有不同。而國中學生之年齡通常為十二歲至十五
歲（國民教育法第二條參照），並非必然為十四歲未滿。上訴人
是否明知Ａ女係未滿十四歲之女子？有無對未滿十四歲之女子為
強制性交之確定故意或不確定故意？尚非全無疑問。實情究竟如
何？攸關法律之正確適用及上訴人之利益，自應調查明白，並
明其認定之理由。原判決未就Ａ女及○○○前後不符之陳述，說
明其取捨證據之理由，遽認Ａ女確曾告知上訴人其就讀國中一年
級，且○○○於偵查及第一審審理時均證稱有告訴上訴人Ａ女唸
國中一年級云云，難謂無理由不備及證據上理由矛盾之違法。
(四)刑事訴訟法第一百五十九條第一項規定：被告以外之人於審判
  外之言詞或書面陳述，除法律有規定者外，不得作為證據。其
  立法本旨係以證人於審判外之言詞或書面陳述，屬於傳聞證據
  ，此項證據，當事人無從直接對於原供述者加以詰問，以擔保
  其真實性，法院亦無從直接接觸證人而審酌其證言之憑信性，
  違背直接審理及言詞審理之原則，故除具有必要性及信用性之
  情況者外，原則上不認其有許容性，自不具證據能力。至所謂
  具有必要性及信用性情況者，例如刑事訴訟法第一百五十九條
  之一至第一百五十九條之五及第二百零六條等情形，仍例外認
  其有證據能力，惟應於判決理由中予以說明。原判決認定上訴
  人有如其事實欄所載，對於未滿十四歲之女子，以違反其意願
  之方法而為性交之妨害性自主犯行，係以證人即被害人Ａ女於
  警詢、檢察官偵查及第一審審理時之陳述，證人○○○於偵查
  及第一審審理時之證言為其主要之論據。然上訴人否認有前揭
  犯行，而Ａ女、○○○於第一審審理中之供述，與其等於警詢
  、檢察官偵查中之供述不盡相同，有如前述，乃原判決未說明
  Ａ女、○○○於警詢及檢察官偵查中之陳述，是否有刑事訴訟
  法第一百五十九條之一、第一百五十九條之二、第一百五十九
  條之五等所規定得為證據之情形，逕以Ａ女、○○○於警詢及
  檢察官偵查中之供述，為不利上訴人認定之部分依據，亦嫌理
  由不備。上訴意旨，指摘原判決不當，非無理由，應認有撤銷
  發回更審之原因。
據上論結，應依刑事訴訟法第三百九十七條、第四百零一條，判
決如主文。
中    華    民    國  九十九  年    四    月  二十九  日
                      最高法院刑事第十一庭
                          審判長法官  石  木  欽
                                法官  洪  佳  濱
                                法官  韓  金  秀
                                法官  段  景  榕
                                法官  周  煙  平
本件正本證明與原本無異
                                      書  記  官
中    華    民    國  九十九  年    五    月    三    日
                                                      Ｅ

司法院資訊處製作；財團法人民間司法改革基金會備份。
